臺灣高等法院臺南分院民事判決　　95年度上字第135號
上　訴　人　台南縣永康市龍潭國民小學
法定代理人　戊○○
訴訟代理人　黃俊達　律師
複　代理人　莊信泰　律師
被　上訴人　乙○○
訴訟代理人　丁○○
上列當事人間拆屋交地事件，上訴人對於中華民國95年6月7日台
灣台南地方法院94年度訴字第1299號第一審判決提起上訴，本院
於96年2月6日言詞辯論終結，茲判決如下：
    主  文
上訴駁回。
第二審訴訟費用由上訴人負擔。
    事  實
甲、上訴人方面：
一、聲明：(一)原判決廢棄。(二)被上訴人在第一審之訴及假執行之
    聲請均駁回。(三)第一、二審訴訟費用由被上訴人負擔。
二、陳述：除與原判決記載相同者，茲引用之外，補稱：
　(一)上訴人使用系爭土地有法律上原因。
　1.依上訴人於民國（下同）68年間之函文可知，系爭1474之1
　  地號土地當初即為同段1474地號土地之一部分，顯見當初14
    74地號土地確實依買賣契約有交付上訴人使用，否則焉有「
    登記中」之理。另依當初永康鄉公所歲出預算分類明細帳，
    其中10月3日記載「付買龍潭國小用地地價款分別為新台幣
    （下同）48萬700元、56萬9140元」，總計百萬餘，以68年
    地價而言已甚高，如非用以支付此土地之款項，又支付何處
    。參酌上開文件及證人陳定乾之證言，顯見永康鄉公所當初
    確實有價購系爭土地，並非虛言。
  2.系爭房屋非上訴人所有，有當初歐陽清校長函文台南縣政府
    之內容記載：「亦蒙永康鄉公所興建幼兒教室二間」等語可
    證，顯然系爭房屋、圍牆非上訴人興建，自不應命上訴人拆
　　除。
　(二)上訴人之校地資料檔案部分雖已銷毀，但由銷毀檔案清冊可
　  知，66年開始上訴人即開始有購地協商會、付款協商會之相
    關資料，67年甚至還出現王田段1474、1475地號土地，申請
    停徵水利會費案、土地工程費徵收單據及清冊等。可知66年
    確有購地付款，留存紀錄與證人陳定乾所述相符，顯然系爭
    土地並非無權占有。
  (三)否認系爭校舍及圍牆是上訴人經費興建，被上訴人自無所有
    權或拆除權利，被上訴人應舉證證明系爭建物及圍牆為上訴
    人所有。上訴人當年均無自己之經費可以興建校舍，所有校
    舍皆是上級（不是縣政府就是當年之永康鄉公所）興建並付
    款，絕對不是上訴人自行興建，因屬未保存登記建物，所以
    當以興建者為所有權人，原判決命上訴人拆除，當非妥適。
三、證據：援用第一審所提證據，並提出上訴人校地資料、台南
    縣政府66年9月5日函文影本等各乙份及聲請傳訊證人甲○○
    、丙○○。
乙、被上訴人方面：
一、聲明：(一)上訴駁回。(二)第二審訴訟費用由上訴人負擔。
二、陳述：除與原判決記載相同者，茲引用之外，補稱：
　(一)系爭1474之1地號土地當初即為同段0000-0000地號土地之一
　  部分，若當初1474地號土地確有買賣契約，上訴人應會提出
    向永康地政事務所辦理土地移轉登記，上訴人為何未辦理？
    蓋民法第758條有明文規定，不動產物權經法律行為取得者
    ，非經登記不生效力。
  (二)查上訴人並未有兩造之買賣契約書，又上訴人指67年10月3
    日支付買學校用地甚多，並未指名本件系爭土地地號，此點
    自不得採信。若上訴人確有向被上訴人承買系爭土地，怎會
    歷時數年均未辦理過戶移轉登記。
三、證據：援用第一審所提證據。
丙、本院依上訴人聲請，向台南縣永康市公所、台南縣政府函查
    相關資料，並傳訊證人甲○○、丙○○。
    理  由
一、被上訴人起訴主張：被上訴人所有坐落台南縣永康市○○段
    1474-1地號土地（地目田，面積415平方公尺，下稱系爭土
    地），近日發覺遭上訴人占有並興建校舍及圍牆使用，惟系
    爭土地並非學校用地，而上訴人未經被上訴人同意任意興建
    校舍及圍牆，有損被上訴人權益。為此依民法第767條之規
    定提起本訴，請求上訴人將系爭土地上之全部地上物拆除後
    交還被上訴人管業等語。（原審判決上訴人應將坐落系爭土
    地上如附圖一、二所示Ａ部分面積117平方公尺2層樓磚造房
    屋、ＢＣ連線部分面積1.8平方公尺圍牆拆除，並將上開土
    地全部交還被上訴人。）
二、上訴人則以：系爭1474之1地號土地原為同段1474地號土地
    之一部分，依證人陳定乾之證言及永康市公所歲出預算分類
    明細帳之記載，永康市公所當初確實有價購系爭土地供上訴
    人使用，上訴人使用系爭土地係有合法之權源，並非無權占
    有。按上訴人所有校舍皆是上級（不是縣政府就是當年之永
    康鄉公所）出資興建，所有權非屬上訴人，原判決命上訴人
    拆屋還地，應非合法云云，資為抗辯。
三、被上訴人主張：系爭坐落台南縣永康市○○段1474-1地號土
    地為被上訴人所有，系爭土地上有如附圖一編號Ａ所示之2
    層樓磚造樓房（未保存登記建物），現供上訴人龍潭國小附
    設幼稚園使用中，西側有一側門，四周有如上開附圖二編號
    ＢＣ線所示之圍牆，該圍牆目前亦由上訴人占有使用各情，
    有被上訴人提出之土地登記謄本、都市計畫土地使用分區證
    明書、地籍圖謄本等各乙份為憑，並經原審法院會同兩造及
    囑託台南縣永康地政事務所人員現場勘驗，有原審法院現場
    勘驗測量筆錄、台南縣永康地政事務所94年12月6日及94年
    12月12日土地複丈成果圖等各乙份在卷足按，復為兩造所不
    爭（原審補字卷，原審卷第21頁至第30頁、第79頁），被上
    訴人主張伊所有之系爭土地長期遭上訴人占有使用乙節，堪
    信真實。
四、本件應審究之爭點在於：(一)上訴人是否為系爭校舍及圍牆之
    所有權人？(二)上訴人是否有權占有使用系爭土地？爰分述如
    下：
  (一)上訴人是否為系爭校舍及圍牆之所有權人？
　1.被上訴人主張系爭校舍及圍牆係上訴人所有，上訴人則辯稱
　  系爭校舍及圍牆係由台南縣政府發包興建，上訴人並非系爭
    校舍及圍牆之所有權人，被上訴人不得訴請對之拆屋還地云
    云。經查，系爭土地上之校舍及圍牆並非台南縣政府辦理發
    包，台南縣政府亦無相關發包及付款之文件，此有上開台南
    縣政府95年3月6日府教國字第0950045094號函復原審在案（
    原審卷第60頁），上訴人上開所辯，並不足採。
  2.上訴人復主張依台南縣政府95年11月24日府教國字第095025
    1945號函附之上訴人於77年3月30日向該府申請興辦幼稚班
    之函文所載「．．蒙永康鄉公所興建幼兒教室二間、廁所一
    間已竣工．．」等語（本院卷第70頁），主張系爭土地上之
    校舍、圍牆係永康市公所興建云云。惟查，上訴人於77年3
    月30日向台南縣政府呈報「永康鄉公所興建幼兒教室二間、
    廁所」函文之內容，是否即為「系爭土地上之校舍及圍牆」
    並不明確，而本院向台南縣永康市公所函詢結果，對於系爭
    土地上校舍及圍牆是否為該所所建，該所函覆如下：「…所
    詢資料因年代久遠，本所已依規定銷毀，無相關資料可供查
    詢」、「所詢龍潭國民小學校舍興建經費乙案，本所並無資
    料可供查詢…」等語，分別有台南縣永康市公所95年8月16
    日所民政字第0950029643號、95年9月22日所民政字第09500
    35241號函（本院卷第42頁、第56頁）在卷足按，依上說明
    ，上訴人呈報台南縣政府之函文，不足以證明系爭土地上之
    校舍及圍牆係永康市公所所興建。
　3.綜上，系爭土地上之校舍及圍牆既非台南縣政府發包興建，
    亦非台南縣永康市公所出資興建，產權自非屬台南縣政府或
    永康市公所所有甚明。而目前系爭土地上之校舍及圍牆均由
    上訴人（附設幼稚園）占有及使用，被上訴人主張系爭土地
    地上物未保存登記之校舍及圍牆，係屬上訴人所有，堪可採
    信。
  (二)上訴人是否有權占有使用系爭土地？
　1.按「當事人主張有利於己之事實者，就其事實有舉證之責任
    」民事訴訟法第277條定有明文；又「各當事人就其所主張
    有利於己之事實，均應負舉證之責，故一方已有適當之證明
    者，相對人欲否認其主張，即不得不更舉反證。」，有最高
    法院19年上字第2345號判例可資參照。
  2.上訴人辯稱「系爭土地係由當時之永康市公所向被上訴人承
    買後交由上訴人使用，上訴人係有權占有」云云，但為被上
    訴人否認，依上說明，上訴人對主張有利於己之事實，應負
    舉證責任。上訴人所舉證人（前永康市龍潭國民小學家長會
    長）陳定乾雖於原審法院證述：「民國66年我是龍潭國小的
    家長會長，當時只有1474地號的本號，因為當時龍潭國小要
    擴大使用範圍，所以龍潭國小有承購1474地號土地，當時我
    們是與乙○○的父親陳七聯繫的，當時陳七有答應要把土地
    賣給龍潭國小，當時價錢已經談妥了，但是後來如何付錢我
    並不清楚，當時購地的經費是當時的永康鄉鄉長至縣政府向
    教育局長葉棟樑爭取的」等語（原審卷第47頁），惟證人（
    前台南縣政府教育局長）葉棟樑於原審到庭則證稱「．我沒
    印象龍潭國小有來跟我爭取預算．．」（原審卷第73頁），
    依證人陳定乾、葉棟樑之證言，二人對於台南縣政府或永康
    市公所嗣後有無向被上訴人之父陳七實際買受系爭土並不知
    情，上訴人主張永康市公所購買系爭土地後交由上訴人使用
    ，並無依據。
  3.原審法院曾向台南縣政府、台南縣永康市公所函詢，上開二
    機關分別函覆：「查龍潭國小幼稚園房舍非本府辦理發包，
    故本府無相關發包及付款之文件；至於提供永康市○○段14
    74-1地號土地之徵購計畫、徵購合約書等文件，查本府並無
    相關資料。」、「該校徵購係於民國40—50年間，經調閱舊
    檔案查詢，因年代久遠且無確切之檔案名稱，故無從查詢」
    等語，分別有台南縣政府95年3月6日府教國字第0950045094
    號函、台南縣永康市公所95年5月16日所民政字第095001761
    8號函附卷可參（原審卷第60頁、第85頁）。至於上訴人另
    行提出之台南縣龍潭國小徵購土地計劃圖，並非系爭土地徵
    收或買賣之正式文件，均難採為有利上訴人之證明。
　4.另上訴人聲請傳訊之證人（前龍潭國小總務主任）甲○○到
    庭證稱：「（龍潭國小有無占用被上訴人或向其購買土地？
    ）我不清楚，應該是沒有。」、「（在你任內，台南縣政府
    或鄉公所有無向被上訴人購買永康王田段1474、1475地號土
    地？）沒有。」、「（龍潭國小致台南縣政府函中『．．
    1474、1475號正登記中．．』是何人寫的？）這份函是我寫
    的。」、「（當初為何寫登記中？）當時我剛接總務主任，
    沒有經驗，很多事情都是校長處理，那個是我按照校長的文
    謄寫的，我只記得當時土地很亂，因時隔已久，詳細細節我
    已忘記了。」；另一證人（前龍潭國小總務主任）丙○○於
    本院亦證稱：「（證人是否知道上訴人有無向被上訴人買土
    地？）我不知道。」等語（本院卷第104頁、第105頁、第11
    2頁），對於上訴人之主張，亦不能為必要之證明。
　5.上訴人復聲請台南縣政府提供「王田段1474、1475地號工程
    費徵收單據及清冊」，用以證明系爭土地曾經台南縣政府徵
    收在案，惟經本院向台南縣政府查詢結果，該府函覆：「．
    ．經查本府現管有之檔案及歷年銷毀清冊並無上開文號及清
    冊文件」、「經本府與龍潭國小清查本府現管有之檔案，尚
    查無旨揭文件．．」等語，分別有台南縣政府95年8月31日
    府地用字第0950167600號、95年11月24日府教國字第095025
    1945號函等在卷足按（本院卷第43頁、第61頁），對上訴人
    主張徵收之事實不能為必要之證明。上訴人復主張依上開函
    附之資料（即上訴人68年8月間致台南縣政府之函文）載有
    「．．本校擁有永康鄉○○段．．1474、1475地號等土地．
    ．1474、1475號正登記中．．」字樣（本院卷第73頁）足以
    證明系爭土地有徵收云云，惟制作該公函之人即證人甲○○
    到庭證述「（提示）這份函是我寫的」「（龍潭國小有無占
    用被上訴人或向其購買土地？）我不清楚，應該是沒有」、
    「（在你任內台南縣政府或鄉公所有無向被上訴人購買1474
    或1475號土地？）沒有」、「當時我是總務主任」、「在我
    印象中，當時土地好像都沒有所有權狀，有一部分是承租的
    ，有一部分好像是捐獻的」（本院卷第104頁至第105頁），
    上訴人主張系爭土地曾經台南縣政府辦理徵收，亦無依據。
    至於台南縣永康市公所95年9月22日所民政字第0950035241
    號函附該所67年度歲出明細分類帳，其上雖載有「付買龍潭
    國小用地地價款48萬700元、56萬9140元」字樣（本院卷第
    57頁），惟上開歲出明細分類帳，並未載明究係購買何筆土
    地，已難認定係購置系爭土地。被上訴人主張上訴人應拆屋
    還地，洵有理由。
五、綜上所述，被上訴人所有系爭土地上之校舍及圍牆，並非台
    南縣政府或永康市公所發包興建，產權亦非台南縣政府或永
    康市公所所有，應屬上訴人（附設幼稚圍）所有，上開校舍
    及圍牆長期占用被上訴人所有之系爭土地，上訴人並不能舉
    證證明具有合法占用之權源，被上訴人基於所有權之法律關
    係，訴請上訴人拆除占用系爭土地之校舍及圍牆（詳如附圖
    一、二），並將系爭土地交還被上訴人，為有理由，原審予
    以准許，並准供擔保為假執行或免為假執行之宣告，經核並
    無違誤，上訴意旨指摘原判決不當，求為廢棄改判，非有理
    由，應予駁回。
六、本件事證已臻明確，兩造其餘攻擊防禦方法及證據資料，核
    與本件判決結果不生影響，不予一一論述，併予敘明。
結論：本件上訴為無理由，依民事訴訟法第四百四十九條第一項
、第七十八條判決如主文。
中　　華　　民　　國　　96　　年　　2 　　月　　27　　日
                  民事第三庭　　審判長法　官  陳光秀
　　　　　　　　　　　      　　　　　法　官  莊俊華
　　　　　　　　　　　      　　　　　法　官  曾平杉
上為正本係照原本作成。
如對本判決上訴，須於判決送達後20日內向本院提出上訴狀，未
表明上訴理由者，應於上訴後20日內，向本院提出理由書（須附
繕本）。依法須繳納裁判費並應委任律師為訴訟代理人，始得上
訴。
中　　華　　民　　國　　96　　年　　3 　　月　　1 　　日
                                      書記官  葉秀珍
【附記】
民事訴訟法第466條之1：
(1)對於第二審判決上訴，上訴人應委任律師為訴訟代理人。但上
  訴人或其法定代理人具有律師資格者，不在此限。
(2)上訴人之配偶、三親等內之血親、二親等內之姻親，或上訴人
  為法人、中央或地方機關時，其所屬專任人員具有律師資格並
  經法院認為適當者，亦得為第三審訴訟代理人。
民事訴訟法第466條之2：
上訴人無資力委任訴訟代理人者，得依訴訟救助之規定，聲請第
三審法院為之選任律師為其訴訟代理人。
